最高法院刑事判決　　　　　　一○○年度台上字第一○五二號
上　訴　人　台灣高等法院花蓮分院檢察署檢察官
上　訴　人　
即　被　告　蔡弘盛
選任辯護人　李泰宏律師（法律扶助律師）
被　　　告　謝玉桃
選任辯護人　蕭芳芳律師（法律扶助律師）
上列上訴人等因被告等違反毒品危害防制條例案件，不服台灣高
等法院花蓮分院中華民國九十九年十二月二日第二審更審判決（
九十九年度上更(一)字第二九號，起訴案號：台灣台東地方法院檢
察署九十四年度偵字第一六八六號），提起上訴，本院判決如下
：
    主  文
上訴駁回。
    理  由
一、蔡弘盛販賣第一級、第二級毒品（即檢察官、蔡弘盛上訴）
    部分
按刑事訴訟法第三百七十七條規定，上訴於第三審法院，非以判
決違背法令為理由，不得為之。是提起第三審上訴，應以原判決
違背法令為理由，係屬法定要件。如果上訴理由書狀並未依據卷
內訴訟資料，具體指摘原判決不適用何種法則或如何適用不當，
或所指摘原判決違法情事，顯與法律規定得為第三審上訴理由之
違法情形，不相適合時，均應認其上訴為違背法律上之程式，予
以駁回。本件檢察官上訴意旨略稱：原判決未依證據，逕認上訴
人即被告蔡弘盛係以「一行為」「同時」販賣第一級毒品海洛因
及第二級毒品（甲基）安非他命（下稱安非他命），已有判決未
依證據之違法。且海洛因與安非他命之藥效、作用、成癮性乃至
施用者對毒品之依賴性強弱及需求場合等，均大相逕庭。故施用
者「同時」對海洛因、安非他命犯癮，且有足夠經濟能力，而「
同時」購買之情形，在經驗上及實務上並不多見。同時購買前述
二類毒品，若偶一為之，雖非不可能，然原判決認蔡弘盛連續三
次，似不常見，恐過於寬縱，而失法律之公平與威信。況細查林
獻騰之證詞，係陳稱：打電話問蔡弘盛有無毒品海洛因「或」安
非他命，且每次均以每包海洛因「或」安非他命價格新台幣（以
下同）五百元至三千元不等購得等語；而非海洛因「及」安非他
命。再參諸前述毒品施用者之習性，足證林獻騰確係分別向蔡弘
盛購入海洛因或安非他命。原判決認定蔡弘盛連續三次，每次均
「同時」販賣海洛因及安非他命給林獻騰等情，似與卷內之證據
不符，亦與一般經驗法則有悖等語。蔡弘盛上訴意旨略稱：(一)、
檢察官僅於民國九十四年八月四日第一次訊問謝玉桃時籠統告知
若有刑事訴訟法第一百八十一條之情事，得拒絕證言；其後於同
年九月八日及同年月十三日訊問，謝玉桃係以被告身分應訊，並
非以證人身分，且均未告知得拒絕證言。後二次之陳述即無證據
能力。原判決置未審酌，自有理由不備之違法。原判決就林獻騰
之警詢陳述，何以符合刑事訴訟法第一百五十九條之二之要件，
未予調查，亦顯違背法令。(二)、謝玉桃於九十四年八月四日之訊
問，並未陳指蔡弘盛販賣毒品予謝玉桃；其後於同年九月八日始
表示向蔡弘盛購買海洛因十次云云；惟所述內容籠統空洞。迨至
同年月十三日雖仍稱：買十次左右；然又稱：有獨資，有時與人
合買各語。前後所述不符。原判決未敘明取捨之理由，於無旁證
下逕擇一不利蔡弘盛者而為認定，對有利之證據亦未說明不採之
理由，其採證顯然違法。(三)、謝玉桃於九十四年八月四日訊問時
即已表示林獻騰於警詢時瞪她，以眼神言詞威嚇等語。謝玉桃於
第一審除為相同之證述外，並稱我出獄後，林獻騰又來找我叫我
咬死「弘盛」等語。上情並經林吉源證述在卷。足認謝玉桃所述
，事出一貫，應屬可信。原判決未予探究，徒以謝玉桃第一審證
詞之微恙而否認其言，自有未當。(四)、有關蔡弘盛如何販賣毒品
予林獻騰六次，其中海洛因及安非他命各三次乙節，原判決未依
上級審法院發回意旨調查或傳喚林獻騰，已有違誤。其認蔡弘盛
於不同之三地點，先後三次，各同時交易海洛因及安非他命；海
洛因每次一千元，安非他命每次五百元云云。實未調查，而單憑
臆測，有不依證據認定事實之違法。(五)、林獻騰九十四年十月二
十六日之警詢陳述，空泛籠統，不具事實構成要件，亦缺明確性
。且其於同年八月二日初次警詢時從未提及向蔡弘盛購買，警方
甚且於林獻騰之住處查得販毒者必備之電子磅秤。乃竟不追訴林
獻騰刑責，卻據其卸責之詞反誣蔡弘盛？又林獻騰於第一審已說
明其於警詢不利蔡弘盛之陳述係胡亂招供，並表示願撥聽警詢錄
音以證明其第一審證言非虛。原審未予置理，應有調查未盡之違
法。(六)、本案未扣得磅秤。蔡弘盛若販毒，如何掌握分量？足見
其僅係買毒之持有者，不能僅憑夾鍊袋認蔡弘盛係販賣者。蔡弘
盛係因與第三買毒者「徐豐盛」之台語諧音相同，而被株連等語
。
惟查：(一)、檢察官於九十四年九月八日及同年月十三日訊問謝玉
桃時，均先使謝玉桃具結後，始以證人身分訊問；原判決所援用
者亦係檢察官訊問所得之證詞（見偵卷一第九六頁以下、一七三
頁以下、原判決第五頁A、一、(二)第六行以下）。蔡弘盛上訴指
謝玉桃係以被告身分出庭應訊云云，應有誤會。其次，謝玉桃被
訴幫助蔡弘盛販賣海洛因（此部分已經第一審改依幫助施用論處
罪刑確定），並向蔡弘盛購買海洛因。檢察官於九十四年九月八
日及同年月十三日訊問謝玉桃時，未依刑事訴訟法第一百八十一
條規定，告知謝玉桃使其斟酌是否拒絕證言，於法固有未合。然
謝玉桃於九十四年八月二日獲案後即坦承施用海洛因，並於翌日
經法院裁定應送觀察勒戒（見警卷二第六頁筆錄、偵卷一第五十
頁觀察勒戒執行指揮書）。亦即謝玉桃於其後檢察官以證人身分
為上開訊問時，已無因證述施用毒品而受刑事處罰之虞。又檢察
官於九十四年八月四日以證人身分訊問謝玉桃前，已踐行刑事訴
訟法第一百八十一條之程序，謝玉桃並坦稱：「（為何蔡弘盛要
對你這麼好要請你用海洛因？）我幫他們跑腿，需要的人跟想賣
的人都會問我，有時他們不方便，我會幫他們送貨」、「他（蔡
弘盛）不會叫我送，但需要的人會叫我跟蔡弘盛買，我曾經幫別
人跟蔡弘盛買」各等語（見偵卷一第二七、二八頁）。亦即謝玉
桃就其幫助他人向蔡弘盛購買海洛因，亦有所陳述。則檢察官於
同年九月八、十三日訊問謝玉桃時，縱未再踐行前開告知程序，
而稍有瑕疵。然因謝玉桃就其本人案件部分既已於九十四年八月
四日已有陳述，已無關是否因其嗣後之於同年九月八日、十三日
之陳述而有受刑事訴追或處罰之危險。原判決審酌蔡弘盛之辯護
人於原審僅爭執林獻騰、謝玉桃警詢陳述之證據能力，其餘均表
示無意見（見原審卷第五八、一三八、一三九頁），併該證據作
成時之情況，認以之為證據並無不當。就林獻騰之警詢陳述，如
何符合刑事訴訟法第一百五十九條之二之要件，亦已詳敘其依據
及理由（見原判決第三頁(二)至第四頁）。所為之說明核無違誤，
亦無調查職責未盡之違法情形，蔡弘盛關於此部分之指摘，難謂
係適法之上訴理由。(二)、犯罪事實之認定、證據之取捨及證明力
之判斷，俱屬事實審法院之職權，苟其取捨判斷不違背經驗與論
理法則，即不能指為違法。本件原判決認蔡弘盛基於概括犯意，
連續十次販賣海洛因予謝玉桃，又先後三次，同時販賣海洛因及
安非他命予林獻騰，而有其判決事實欄所載之犯行，係依憑證人
謝玉桃於檢察官訊問時及林獻騰之警詢陳述、驗鑑書、鑑定書、
扣押之海洛因一包、安非他命十包、夾鍊袋一六六個等證據資料
，為綜合判斷，認蔡弘盛販賣海洛因及安非他命之犯行，堪以認
定。除就蔡弘盛否認犯行及所辯各語認非可採，予以指駁、說明
外，就謝玉桃、林獻騰嗣於審判中翻異前詞，何以係迴護、附和
蔡弘盛之詞；林吉源所證如何不能為有利蔡弘盛之證明之理由；
有關蔡弘盛販賣毒品予林獻騰之次數、方法、毒品之種類及各次
之價格，何以應從最有利於蔡弘盛之認定，認係先後三次，分別
在不同地方，各次均同時販賣海洛因及安非他命，二者之交易價
格各均為一千元及五百元之理由，亦均詳述其所憑證據及認定之
理由。所為之論斷，俱有卷存證據資料可資覆按，從形式上觀察
，並無違背法令情形。檢察官及蔡弘盛置已經原判決論斷、說明
之事項，對原審取捨證據與自由判斷證據證明力之職權行使，徒
以自己之說詞再為指摘，難認係合法之上訴第三審之理由。(三)、
證人之供述前後稍有不符或相互間有所歧異，究竟何者為可採，
事實審法院非不可本於經驗法則與論理法則，斟酌其他情形，作
合理之比較，定其取捨。若其基本事實之陳述與真實性無礙時，
仍非不得予以採信，非謂一有不符或矛盾，即認其全部均不可採
。且原判決就同一證人前後不甚相同之陳述，採信其部分之證言
，即當然排除他部分之證詞，此乃取捨證據法理上之當然結果，
縱未於判決說明捨棄之理由，因於判決之結果不生影響，即與判
決不備理由之違法情形有間。查謝玉桃於九十四年八月四日偵查
中固證稱：未向蔡弘盛購買海洛因；僅稱：他（蔡弘盛）曾經請
我吃，我只要要求他請我，他就會請我，都是海洛因等語（見偵
卷一第二七頁）。然其後於同年九月八、十三日兩次訊問時，均
指前後約向蔡弘盛購買十次，每次均五百元（見同上卷第九六、
一七六頁）。原判決採認後者之陳述，就九十四年八月四日有利
蔡弘盛之證述雖未說明不可採之理由，因係取捨證據法理上之當
然結果，與判決理由不備之違法情形尚屬有間。又謝玉桃於九十
四年九月十三日證稱：我到他（蔡弘盛）家向他買的，每次都是
買五百元，有時獨資，有時與人合買等語（見同上偵卷第一七六
頁）。依其文意，謝玉桃購買之對象均為蔡弘盛；所謂獨資、合
買云云，僅係買方之資金來源及購得毒品後內部如何分派之問題
，不影響蔡弘盛之販賣。原判決就此未加說明，亦與判決理由不
備之違法情形有別。又林獻騰於九十四年八月二日獲案時即陳指
：我知道有乙名「宏盛」者，有在販賣及吸食安非他命及海洛因
（見警卷一第十頁）。警方並即於翌日搜索蔡弘盛住處而查獲本
案（見同上卷第三頁蔡弘盛警詢筆錄、第十四頁搜索票）。蔡弘
盛上訴意旨以林獻騰於九十四年八月二日初次警詢時未提及向蔡
弘盛購買云云，應有誤會。(四)、事實審法院認定事實，並不均以
直接證據為限，應斟酌各項直接、間接證據，本於推理作用，予
以綜合判斷，不能率為割裂觀察，致與經驗法則、論理法則相違
。查警方雖未在蔡弘盛住處扣得磅砰，然扣押之安非他命十包每
包重量在零點二五至零點二九克之間（見第一審卷第一二○頁鑑
定書），約略相等，足見已分裝完成；且另有淨重四點八一克之
海洛因及高達一百六十六個夾鏈袋扣按。則原判決併審酌謝玉桃
、林獻騰之指述，經綜合判斷結果認蔡弘盛販賣海洛因、安非他
命之事證明確，所為之論斷，於經驗法則或論理法則，難謂有何
違背。蔡弘盛以本案未扣得電子磅砰，無從定其分量云云，核係
割裂證據為個別之觀察，自不得據為第三審上訴之適法理由。檢
察官及蔡弘盛其餘上訴意旨則未據卷內訴訟資料具體指摘原判決
如何違背法令，或仍執陳詞否認犯罪，置原判決所為明白論斷於
不顧，對原審採證認事之職權行使及不影響原判決本旨之事項，
徒憑己見，泛指其為違法，亦難認已符合首揭法定第三審上訴之
要件。依上說明，檢察官及蔡弘盛就蔡弘盛販賣第一級、第二級
毒品部分之上訴均違背法律上之程式，俱應予駁回。
二、蔡弘盛轉讓第一級毒品（即檢察官、蔡弘盛上訴）部分
第三審上訴書狀，應敘述上訴之理由，其未敘述者，得於提起上
訴後十日內補提理由書於原審法院，已逾上述期間，而於第三審
法院未判決前仍未提出上訴理由書狀者，第三審法院應以判決駁
回之，刑事訴訟法第三百八十二條第一項、第三百九十五條後段
規定甚明。檢察官及蔡弘盛不服原判決，惟未聲明係一部上訴，
應視為全部上訴。惟渠等就原判決論處蔡弘盛轉讓第一級毒品罪
刑部分所提之上訴書及刑事上訴理由書狀，對於該部分均未敘述
理由，迄今逾期已久，於本院未判決前仍未提出，依上開規定，
檢察官及蔡弘盛此部分上訴俱非合法，均應予駁回。
三、謝玉桃被訴販賣第二級毒品（即檢察官上訴）部分
按刑事訴訟法第三百七十七條規定，上訴於第三審法院，非以判
決違背法令為理由，不得為之。是提起第三審上訴，應以原判決
違背法令為理由，係屬法定要件。如果上訴理由書狀並未依據卷
內訴訟資料，具體指摘原判決不適用何種法則或如何適用不當，
或所指摘原判決違法情事，顯與法律規定得為第三審上訴理由之
違法情形，不相適合時，均應認其上訴為違背法律上之程式，予
以駁回。本件檢察官上訴意旨略稱：被告謝玉桃涉嫌販賣安非他
命給郭文彥部分，依謝玉桃之前案資料，可知其有長期施用海洛
因之習性，應有門路取得毒品供己施用。而謝玉桃本案被訴販賣
安非他命給郭文彥之時間即在其前案施用海洛因及安非他命之期
間內。可見謝玉桃有取得安非他命供己施用之管道，亦有能力販
賣安非他命予郭文彥。此項證據足為謝玉桃販賣安非他命給郭文
彥之補強。原審就不利謝玉桃之此項證據未予調查，亦未說明不
予調查之理由，逕以公訴人僅舉郭文彥之指證，並無其他補強證
據為由，而諭知無罪，即有應調查之證據未予調查及判決不備理
由之瑕疵。又依本案第一審判決之認定，足證謝玉桃與郭文彥交
情匪淺，郭文彥並無誣陷謝玉桃之必要；且郭文彥於警詢時就謝
玉桃如何販賣安非他命給他之事實，敘述甚詳。原判決以郭文彥
於審理中陳述係迴護之詞，不採郭文彥之警詢陳述，似有採證不
合經驗法則之違法。再者，郭文彥於謝玉桃之辯護人為主詰問時
固證稱：有與謝玉桃合資購買海洛因，然否認有合資購買安非他
命或向謝玉桃購買安非他命之事等語。然其後於檢察官反詰問時
，則不敢否認其警詢所述之內容不實，仍稱：「我是透過謝玉桃
去幫我買。我有跟警察這樣說」等語。與前此之完全否認並不相
符，可見其迴護謝玉桃之情。且郭文彥對於透過謝玉桃購買安非
他命之次數及每次購買之金額亦與警詢內容相同。原審對此均未
調查，更未說明何以郭文彥此段供述不可採之理由，似有應調查
之證據未予調查及判決理由不備之違法等語。
惟查，原判決以公訴意旨略稱：謝玉桃基於概括之犯意，自九十
三年間起至九十四年八月二日下午五時止，連續在大武鄉尚武國
小操場等地，以每包五百元代價，販賣安非他命與林獻騰至少二
十次；郭文彥約七次，因認謝玉桃涉犯（修正前）毒品危害防制
條例第四條第二項之販賣第二級毒品罪嫌等語。但經審理結果，
以公訴人所舉之證據資料，不足以證明謝玉桃有被訴之前開犯行
，因而撤銷第一審論處謝玉桃販賣第二級毒品部分之科刑判決，
改判諭知謝玉桃無罪。已詳敘其無從為謝玉桃有罪確信之理由。
就郭文彥於警詢時不利謝玉桃之陳述，亦已敘明與其於第一審之
證述有所齟齬，且無其他毒品、販毒工具、販毒所得等補強證據
足以擔保郭文彥警詢陳述之真實性等情。從形式上觀察，並無判
決違背法令情形。又施用毒品之人，其供出毒品來源因而破獲者
，減輕其刑，法有明文，是施用毒品之人所為向他人購買毒品之
指證，或為邀減輕其刑之寬典而為不實之陳述，其供述之憑信性
自較一般人為低，縱無瑕疵，仍應有其他補強之證據，始得據以
認定犯罪。而所謂補強證據，係指除該供述本身外，其他足以佐
證供述確具有相當程度真實性之證據而言；其所補強者，固不以
事實之全部為必要，然須因補強證據與供證相互印證，依社會通
念，足使犯罪事實獲得確信者，始足當之。查公訴人起訴謝玉桃
販賣安非他命予林獻騰及郭文彥二人，僅各舉林獻騰、郭文彥之
警詢陳述為唯一之依據（見起訴書第三頁丙、）。原審審理結果
，認公訴人所舉之林獻騰之陳述，無法達到通常一般之人均得確
信之程度；郭文彥之陳述部分，亦以前述理由認無其他補強證據
足以擔保其所述與事實相符。所為之論斷、說明，並無違誤。亦
即郭文彥之警詢及法院審理中之陳述縱相符合且無瑕疵，仍應有
其他補強證據亦證明其所述與事實相符。謝玉桃被訴販賣安非他
命予郭文彥部分，既無其他補強證據，自不得率為有罪之判決。
至於謝玉桃與毒品有關之前案資料，縱得認定其長期施用毒品並
有購買毒品施用之動機或可能。然此與其被訴販賣安非他命予郭
文彥，尚無直接之關連，該等前案資料，即非適合之補強證據。
謝玉桃與郭文彥之交情，僅關雙方之情誼，亦不足以擔保郭文彥
警詢陳述之真實性。原判決就此未調查、說明，亦與法律規定調
查職責未盡或判決理由不備之違法情形不同。依上說明，檢察官
關於此部分之上訴，核與法律規定得為第三審上訴理由之違法情
形不相適合，其上訴違背法律上之程式，應予駁回。
據上論結，應依刑事訴訟法第三百九十五條，判決如主文。
中    華    民    國  一○○  年    三    月    十    日
                      最高法院刑事第三庭
                          審判長法官  陳  正  庸  
                                法官  林  秀  夫  
                                法官  林  瑞  斌  
                                法官  謝  靜  恒  
                                法官  郭  毓  洲  
本件正本證明與原本無異
                                      書  記  官  
中    華    民    國  一○○  年    三    月   十七   日
                                                      Ｅ